臺灣苗栗地方法院刑事判決
111年度訴字第258號
公  訴  人  臺灣苗栗地方檢察署檢察官
被      告  劉政修


                    （現於法務部○○○○○○○○執行觀察、勒戒中）
            徐梓育



上列被告因違反廢棄物清理法等案件，經檢察官提起公訴（110
年度偵字第4588號、110年度偵字第5061號、110年度偵字第6575
號），因被告於本院準備程序中，就被訴之事實為有罪之陳述，
經本院告知簡式審判程序意旨，並聽取當事人之意見後，本院合
議庭裁定改依簡式審判程序審理，判決如下：
    主    文
戊○○共同犯廢棄物清理法第四十六條第四款之未領有廢棄物處理
許可文件，從事廢棄物處理罪，處有期徒刑壹年；又犯廢棄物清
理法第四十六條第四款之未領有廢棄物處理許可文件，從事廢棄
物處理罪，處有期徒刑壹年。應執行有期徒刑壹年壹月。
丙○○共同犯廢棄物清理法第四十六條第四款之未領有廢棄物處理
許可文件，從事廢棄物處理罪，處有期徒刑壹年。
    犯罪事實
一、戊○○、丙○○均明知未依廢棄物清理法第41條第1項前段規定
    ，向地方主管機關或中央主管機關委託之機關申請核發公民
    營廢棄物清除處理機構許可文件者，不得從事廢棄物之清除
    、處理，且山坡地之開發或利用應取得所有權人同意，又坐
    落苗栗縣○○鄉○○段000○000○000地號土地（下合稱甲土地）
    ，業經公告劃定為水土保持法之山坡地，竟仍共同基於違反
    廢棄物清理法從事廢棄物清除、處理及違反水土保持法、毀
    損他人物品之犯意聯絡，未經地主同意，於民國110年6月21
    日至23日間，讓真實姓名、年籍均不詳之人載運摻雜磚塊、
    磁磚、廢塑膠、鋼筋、木板、電線之營建廢棄物至甲土地傾
    倒，並使甲土地上之樹木、水泥地板損壞，惟尚未致生水土
    流失結果。嗣經警會同苗栗縣政府環保局到場勘查，始悉上
    情。
二、戊○○明知未依廢棄物清理法第41條第1項前段規定，向地方
    主管機關或中央主管機關委託之機關申請核發公民營廢棄物
    清除處理機構許可文件者，不得從事廢棄物之清除、處理，
    且山坡地之開發或利用應取得所有權人同意，又坐落苗栗縣
    ○○鄉○○○段○○○○段00地號土地（下稱乙土地），業經公告劃
    定為水土保持法之山坡地，仍基於違反廢棄物清理法從事廢
    棄物清除、處理及違反水土保持法之犯意，於110年6月28日
    ，透過不知情之李勝城介紹，向不知情之地主甲○○佯稱要租
    地，並須先行整地後，隨即於110年6月30日上午某時許，讓
    真實姓名、年籍均不詳之人載運摻雜磚塊、磁磚、玻璃、廢
    塑膠、木板之營建廢棄物至乙土地傾倒，惟尚未致生水土流
    失結果。嗣經警會同苗栗縣政府環保局到場勘查，始悉上情
    。
三、案經財政部國有財產署中區分署苗栗辦事處、丁○○、乙○○訴
    由苗栗縣警察局苗栗分局報告及苗栗縣政府函送臺灣苗栗地
    方檢察署檢察官偵查起訴。
    理    由
壹、證據能力之說明
　　本件被告戊○○、丙○○（下合稱被告2人）所犯非死刑、無期
    徒刑或最輕本刑有期徒刑三年以上之罪，亦非高等法院管轄
    第一審案件，且於準備程序進行中，被告2人先就被訴事實
    為有罪之陳述，經告以簡式審判程序之旨，並聽取當事人之
    意見後，本院依刑事訴訟法第273條之1第1項之規定，裁定
    由受命法官獨任進行簡式審判程序，是本件之證據調查，依
    刑事訴訟法第273條之2規定，不受同法第159條第1項、第16
    1條之2、第161條之3、第163條之1及第164條至第170條規定
    之限制，合先敘明。
貳、實體方面
一、上開犯罪事實，訊據被告2人於本院準備程序及審理中均坦
    承不諱，核與證人甲○○、李勝城、劉世偉、徐如慧、吳明謙
    、丁○○、許蓮池之於警詢、偵查中證述之情節大致相符【見
    臺灣苗栗地方檢察署110年度偵字第4588號卷（下稱偵4588
    卷）第27至43、119至121、127至129頁，同署110年度偵字
    第5061號卷（下稱偵5061卷）第89至90頁，同署110年度偵
    字第6575號卷（下稱偵6575卷）第75至77、201至206頁】，
    並有現場照片、乙土地所有權狀、110年12月29日檢察官履
    勘現場筆錄、苗栗縣政府環境保護局110年12月30日環廢字
    第1100087980號函、110年12月30日環廢字第1100088028號
    函及其附件、苗栗縣苗栗地政事務所111年1月7日苗地二字
    第1110000224號函暨複丈成果圖、行政院農業委員會水土保
    持局山坡地範圍、特定水土保持區、查定分類查詢結果、甲
    土地登記謄本在卷可考（見偵4588卷第57至63、95至103、1
    43至151、157至161頁，偵6575卷第101至102、105、113、1
    15、121至135、177至178、183至193、237至255頁），足認
    被告2人之任意性自白與事實相符，堪以採信。故本案事證
    明確，被告2人犯行洵堪認定，應予依法論科。
二、論罪科刑：
  ㈠按水土保持法所稱山坡地，依該法第3條第3款規定係指國有
    林事業區、試驗用林地、保安林地與經中央或直轄市主管機
    關參照自然形勢、行政區域或保育、利用之需要，就標高在
    100公尺以上或標高未滿100公尺，而其平均坡度在5%以上者
    劃定範圍，報請行政院核定公告之公、私有土地。其範圍較
    山坡地保育利用條例第3條所稱山坡地為廣；且水土保持法
    第1條第2項規定：「水土保持，依本法之規定；本法未規定
    者，適用其他法律之規定」。因此就立法沿革、法律體例、
    立法時間及立法目的而言，水土保持法屬於山坡地保育利用
    條例之特別法。行為人所為若皆合於上述二法律之犯罪構成
    要件，應優先適用水土保持法（最高法院93年度台上字第33
    80號判決意旨參照）。又水土保持法第32條第1項之罪，以
    在公有或私人山坡地或國、公有林區或他人私有林區內未經
    同意擅自墾殖、占用或從事同法第8條第1項第2款至第5款之
    開發、經營或使用，致生水土流失或毀損水土保持之處理與
    維護設施為構成要件，除在保護水土資源之保育法益外，尚
    兼及個人財產法益之保護，自涵括刑法第320條第2項竊佔罪
    質，屬竊佔罪之特別規定，應予優先適用。
  ㈡次按廢棄物清理法所稱之廢棄物，分為一般廢棄物及事業廢
    棄物2類；建築廢棄物，屬於事業廢棄物之範圍。而工程施
    工建造、建築拆除、裝修工程及整地刨除所產生之事業廢棄
    物，固屬內政部於民國102年6月17日修正公布之「營建事業
    廢棄物再利用種類及管理方式」編號7所規定之「營建混合
    物」；然依其規定，須經具備法定資格（編號7第3點）及具
    廢棄物分類設備或能力之再利用機構，將產生之營建事業廢
    棄物加以分類（編號7第4點），經分類作業後，屬營建剩餘
    土石方部分依「營建剩餘土石方處理方案」處理；屬內政部
    公告之一般事業廢棄物再利用種類部分，依公告之管理方式
    辦理；至其他非屬營建剩餘土石方，亦非屬公告可再利用部
    分，應依廢棄物清理法規定清除處理或再利用，送往合法掩
    埋場、焚化廠、合法廢棄物代處理機構或再利用事業機構（
    編號7第5點）。亦即，僅在分類後，依相關規定處理可作為
    資源利用者，始非屬於廢棄物，倘若未經分類，即非屬「營
    建剩餘土石方」或「一般事業廢棄物再利用種類」，自仍應
    依廢棄物清理法之規定清除、處理或再利用。又廢棄物之運
    輸屬「清除行為」，廢棄物之傾倒則屬「處理行為」（最高
    法院106年度台上字第3834號判決意旨參照）。又廢棄物清
    理法第46條第4款所規定之犯罪構成要件行為，計有「貯存
    」、「清除」及「處理」三者，「貯存」指事業廢棄物於清
    除、處理前，放置於特定地點或貯存容器、設施內之行為，
    「清除」指事業廢棄物之收集、運輸行為，「處理」指下列
    行為：1、中間處理：指事業廢棄物在最終處置或再利用前
    ，以物理、化學、生物、「熱處理」或其他處理方法，改變
    其物理、化學、生物特性或成分，達成分離、減積、去毒、
    固化或穩定之行為。2、最終處置：指衛生掩埋、封閉掩埋
    、安定掩埋或海洋棄置事業廢棄物之行為。3、再利用：指
    事業產生之事業廢棄物自行、販賣、轉讓或委託做為原料、
    材料、燃料、填土或其他經中央目的事業主管機關認定之用
    途行為，並應符合其規定者，事業廢棄物貯存清除處理方法
    及設施標準第2條第1、2、3款定有明文。再觀之該處理方法
    及設施標準之相關規定，該所謂之「清除」、「處理」，係
    指「符合」法令規定所為之處置行為（最高法院110年度台
    上字第2198號判決意旨參照）。
  ㈢查被告2人讓不詳人士載運摻雜磚塊、磁磚、玻璃、廢塑膠、
    木板之營建廢棄物至甲、乙土地傾倒，以此方式清除、處理
    廢棄物一情，業如前述；按上開說明，本案廢棄物非屬營建
    剩餘土石方，復無證據證明上開廢棄物具有毒性、危險性，
    且其濃度或數量足以影響人體健康或污染環境，當屬一般事
    業廢棄物。又被告2人未領有廢棄物清除、處理許可文件，
    而讓他人載運上開一般事業廢棄物至甲、乙土地棄置，自屬
    上開說明所稱之「最終處置」行為，已該當於「處理」廢棄
    物之構成要件。又甲、乙土地均屬水土保持法所稱之山坡地
    ，亦有行政院農業委員會水土保持局山坡地範圍、特定水土
    保持區、查定分類查詢結果附卷可考（見偵4588卷第161頁
    ，偵6575卷第189至193頁）。是核被告2人就犯罪事實一所
    為，均係犯廢棄物清理法第46條第3款之非法提供土地堆置
    廢棄物罪、廢棄物清理法第46條第4款前段之未依規定領有
    廢棄物處理許可文件，從事廢棄物處理罪，水土保持法第32
    條第4項、第1項之在私人山坡地未經同意擅自占用及從事同
    法第8條第1項第5款之處理廢棄物致生水土流失未遂罪，刑
    法第354條之毀損他人物品罪。核被告戊○○就犯罪事實二所
    為，則係犯廢棄物清理法第46條第3款之非法提供土地堆置
    廢棄物罪、廢棄物清理法第46條第4款前段之未依規定領有
    廢棄物處理許可文件，從事廢棄物處理罪，水土保持法第32
    條第4項、第1項之在私人山坡地未經同意擅自占用及從事同
    法第8條第1項第5款之處理廢棄物致生水土流失未遂罪。
  ㈣再按水土保持法第32條第1項，在公有或私人山坡地或國、公
    有林區或他人私有林區內未經同意擅自墾殖、占用或從事第
    8條第1項第2款至第5款之開發、經營或使用，致生水土流失
    或毀損水土保持之處理與維護設施罪，為繼續犯。如墾殖、
    占用、開發、經營、使用之行為在繼續實行中，則屬行為之
    繼續而非狀態之繼續，其犯罪之完結須繼續至其行為終了時
    。此與竊佔罪為即成犯，於其竊佔行為完成時犯罪即成立，
    以後之繼續占用乃狀態繼續，不再予論罪之情形不同（最高
    法院99年度台上字第7746號判決意旨參照）。被告2人於上
    開時間，未經土地所有權人同意而擅自占用甲、乙土地從事
    處理廢棄物之行為，為繼續犯。
  ㈤又集合犯乃其犯罪構成要件中，本就預定有多數同種類之行
    為將反覆實行，立法者以此種本質上具有複數行為，反覆實
    行之犯罪，歸類為集合犯，特別規定為1個獨立之犯罪類型
    ，例如收集犯、常業犯等。廢棄物清理法第46條第4款前段
    之非法清除、處理廢棄物罪，係以未依同法第41條第1項規
    定領有廢棄物清除、處理許可文件而受託清除、處理廢棄物
    者為犯罪主體，再依該第41條第1項前段以觀，可知立法者
    顯然已預定廢棄物之清除、處理行為通常具有反覆實行之性
    質。是本罪之成立，本質上即具有反覆性，而為集合犯（最
    高法院104年5月26日104年度第9次刑事庭會議決議參照）。
    經查，被告2人先後堆置一般事業廢棄物至甲、乙土地之非
    法處理廢棄物犯行，其罪質本即具反覆、延續實施行為之特
    性，其基於單一非法處理廢棄物之犯意，於犯罪事實欄所示
    密切接近時間內處理廢棄物，侵害同一環境保護之社會法益
    ，屬集合犯，應論以包括一罪。
  ㈥被告2人就渠等在甲土地傾倒廢棄物之處理行為，有犯意聯絡
    及行為分擔，應論以共同正犯。
  ㈦被告2人各以一行為同時觸犯上開數罪名，為想像競合犯，均
    應從一重之非法處理廢棄物罪處斷。
  ㈧被告戊○○所犯本案二罪，其犯意各別、行為有異，應予分論
    併罰。
  ㈨刑之加重、減輕事由：
　⒈按刑法第47條第1項有關累犯加重本刑之規定，不生違反憲法
    一行為不二罰原則之問題。惟其不分情節，基於累犯者有其
    特別惡性及對刑罰反應力薄弱等立法理由，一律加重最低本
    刑，於不符合刑法第59條所定要件之情形下，致生行為人所
    受之刑罰超過其所應負擔罪責之個案，其人身自由因此遭受
    過苛之侵害部分，對人民受憲法第8條保障之人身自由所為
    限制，不符憲法罪刑相當原則，牴觸憲法第23條比例原則。
    於此範圍內，有關機關應自本解釋公布之日起2年內，依本
    解釋意旨修正之。於修正前，為避免發生上述罪刑不相當之
    情形，法院就該個案應依本解釋意旨，裁量是否加重最低本
    刑，司法院釋字第775號解釋文參照。經查，被告戊○○前因
    施用毒品案件，經本院以109年度苗簡字第470號判決處有期
    徒刑2月確定，於109年11月27日易科罰金執行完畢；被告丙
    ○○前因詐欺、竊盜等案件，分別經本院判決處有期徒刑2月
    、7月、8月，復以107年度聲字第917號裁定應執行有期徒刑
    1年2月確定，於108年1月14日縮短刑期假釋出監，並於108
    年10月2日縮刑期滿假釋未經撤銷視為執行完畢，有臺灣高
    等法院被告前案紀錄表在卷可查。是被告2人因前案受有期
    徒刑執行完畢後，5年以內故意再犯有期徒刑以上之本案，
    均該當累犯之要件。然審酌被告2人前所違犯者各係詐欺、
    竊盜、施用毒品等罪，與本案所犯之罪罪質迥異，且犯罪行
    為、手段、目的均不相同，尚難認為有對刑罰反應力薄弱或
    主觀惡性重大之情形，故本院綜合斟酌各項情狀，認本案被
    告2人所為之犯行，均無依刑法第47條第1項規定加重其刑之
    必要，爰不予加重其刑。
　⒉而按想像競合犯之處斷刑，本質上係「刑之合併」，其所謂
    從一重處斷，乃將想像競合犯組成之評價上數罪，合併為科
    刑一罪，其所對應之刑罰，亦合併其評價上數罪之數法定刑
    ，而為一個處斷刑。易言之，想像競合犯侵害數法益者皆成
    立犯罪，論罪時必須輕、重罪併舉論述，同時宣告所犯各罪
    名，包括各罪有無加重、減免其刑之情形，亦應說明論列，
    量刑時併衡酌輕罪部分量刑事由，評價始為充足，然後依刑
    法第55條前段規定「從一重處斷」，非謂對於其餘各罪可置
    而不論。因此，法院決定處斷刑時，雖以其中最重罪名之法
    定刑，做為裁量之準據，惟於裁量其輕重時，仍應將輕罪合
    併評價在內。查被告2人本案所犯之處理廢棄物致生水土流
    失未遂罪，原應依刑法第25條第2項規定減輕其刑。惟依前
    揭罪數說明，被告2人就上開犯行均係從一重論處非法處理
    廢棄物罪，則就被告2人所為處理廢棄物致生水土流失未遂
    罪（即想像競合輕罪）得減刑部分，本院於依刑法第57條量
    刑時，將併予審酌。
  ㈩爰以行為人之責任為基礎，審酌被告2人無視政府對環境保護
    之政策宣導，明知其未具清除、處理廢棄物之專業能力及設
    備，亦未依規定領有許可文件而為本件犯行，且係將廢棄物
    隨意傾倒、掩埋於他人山坡地，侵害土地所有權人之權益，
    並影響山坡地水土資源之保育，所為應予非難；兼衡被告2
    人犯後終能坦承犯行、表示悔意之態度，與本案傾倒廢棄物
    之面積（甲土地共計442.28平方公尺、乙土地43平方公尺）
    ，且均未致生水土流失之結果，其犯罪情節較輕，危害尚屬
    有限，及犯罪之動機、目的、手段，被告戊○○自陳二專肄業
    之智識程度、經營鐵工廠，每月收入約新臺幣（下同）4至5
    萬元，需扶養母親之家庭生活狀況；被告丙○○自陳大學畢業
    之智識程度，從事房仲、每月收入約1至2萬元，需扶養母親
    、2名子女之家庭生活狀況（見本院卷第119至120頁）等一
    切情狀，分別量處如主文第1、2項所示之刑；並考量被告戊
    ○○2次犯行之時間密接、手段與目的類同等情形，定其應執
    行之刑如主文第1項所示，以資懲儆。
據上論斷，應依刑事訴訟法第273條之1第1項、第299條第1項前
段，廢棄物清理法第46條第3款、第4款，水土保持法第32條第4
項、第1項前段，刑法第11條前段、第28條、第354條、第55條、
第25條第2項、第51條第5款，刑法施行法第1條之1第1項，判決
如主文。
本案經檢察官呂宜臻提起公訴，檢察官林宜賢到庭執行職務。
中　　華　　民　　國　　111 　年　　7 　　月　　27　　日
                  刑事第四庭  法  官  申惟中
以上正本證明與原本無異。　　　　　　　　　　　　　　　　如不服本判決應於收受判決後20日內向本院提出上訴書狀，並應敘述具體理由。其未敘述上訴理由者，應於上訴期間屆滿後20日內向本院補提理由書(均須按他造當事人之人數附繕本)「切勿逕送上級法院」。告訴人或被害人如對本判決不服者，應具備理由請求檢察官上訴，其上訴期間之計算係以檢察官收受判決正本之日期為準。　　　　　　　　　　　　　　　　　　　　　　　　    　　　　　　　　　　　　書記官　陳邦旗　　　　　　
中　　華　　民　　國　　111 　年　　7 　　月　　27　　日

附錄本案論罪科刑法條：
廢棄物清理法第46條
有下列情形之一者，處1年以上5年以下有期徒刑，得併科新臺幣
1千5百萬元以下罰金：
一、任意棄置有害事業廢棄物。
二、事業負責人或相關人員未依本法規定之方式貯存、清除、處
    理或再利用廢棄物，致污染環境。
三、未經主管機關許可，提供土地回填、堆置廢棄物。
四、未依第41條第1項規定領有廢棄物清除、處理許可文件，從
    事廢棄物貯存、清除、處理，或未依廢棄物清除、處理許可
    文件內容貯存、清除、處理廢棄物。
五、執行機關之人員委託未取得許可文件之業者，清除、處理一
    般廢棄物者；或明知受託人非法清除、處理而仍委託。
六、公民營廢棄物處理機構負責人或相關人員、或執行機關之人
    員未處理廢棄物，開具虛偽證明。

水土保持法第32條
在公有或私人山坡地或國、公有林區或他人私有林區內未經同意
擅自墾殖、占用或從事第8條第1項第2款至第5款之開發、經營或
使用，致生水土流失或毀損水土保持之處理與維護設施者，處6
月以上5年以下有期徒刑，得併科新臺幣60萬元以下罰金。但其
情節輕微，顯可憫恕者，得減輕或免除其刑。
前項情形致釀成災害者，加重其刑至二分之一；因而致人於死者
，處5年以上12年以下有期徒刑，得併科新臺幣100萬元以下罰金
；致重傷者，處3年以上10年以下有期徒刑，得併科新臺幣80萬
元以下罰金。
因過失犯第1項之罪致釀成災害者，處1年以下有期徒刑，得併科
新臺幣60萬元以下罰金。
第1項未遂犯罰之。
犯本條之罪者，其墾殖物、工作物、施工材料及所使用之機具，
不問屬於犯罪行為人與否，沒收之。

中華民國刑法第354條
毀棄、損壞前二條以外之他人之物或致令不堪用，足以生損害於
公眾或他人者，處2年以下有期徒刑、拘役或1萬5千元以下罰金
。